【裁判字號】    89,訴,2902
【裁判日期】    900613
【裁判案由】    損害賠償
【裁判全文】
臺灣高雄地方法院民事判決  八十九年度訴字第二九○二號
    原      告  甲○○○
右當事人間請求損害賠償事件，本院判決如左：
    主    文
被告應給付原告新台幣陸拾玖萬貳仟零肆拾陸元及自民國八十八年十二月三十日起至
清償日止，按週年利率百分之五計算之利息。
原告其餘之訴駁回。
訴訟費用由被告負擔五分之二，餘由原告負擔。
本判決第一項於原告以新台幣貳拾萬元供擔保後，得假執行。
原告其餘假執行之聲請駁回。
    事    實
甲、原告方面：
一、聲明：
（一）被告應給付原告新台幣（下同）一百七十三萬三千一百十三元及自起訴狀繕本
      送達翌日即民國（下同）八十八年十二月三十日起至清償日止，按週年利率百
      分之五計算之利息。
（二）願供擔保，請求宣告假執行。
（三）訴訟費用由被告負擔。
二、陳述：
（一）被告考領有普通小型車駕駛執照，於八十八年四月十五日下午四時十分許，駕
      駛牌照號碼Ｅ四─三八九六號自用小客車，沿高雄縣鳳山市○○街由南往北方
      向行駛，途經華明街與忠義街未設有號誌之交岔路口時，本應注意行經無號誌
      之交岔路口時，應減速慢行，作隨時停車之準備，亦應注意車輛行至無號誌之
      交岔路口，如同為直行車輛，左方車應暫停讓右方車先行，復應注意車前狀況
      ，並隨時採取必要之安全措施，且依當時天候晴朗，日間自然光線，柏油路面
      乾燥無缺陷，道路無障礙物，視距良好，又依其智識、能力亦無不能注意之情
      形，行經前開肇事交岔路口時，乃竟未注意減速慢行，作隨時停車之準備，亦
      疏於注意車前狀況，採取必要之閃避、煞車等安全措施，適有原告騎乘牌照號
      碼ＸＪＫ─八○五號重型機車，沿高雄縣鳳山市○○街由東往西方向行駛，行
      經前開交岔路口時，遭被告撞倒，因而受有頭部外傷併腦挫傷、左胸挫傷、左
      肩胛骨折、左胸第四、五、六、七、八、九、十肋骨骨折等傷害。嗣經原告提
      起過失傷害之告訴，並經鈞院以八十八年度交易字第六五八號判決被告過失傷
      害罪行成立，處有期徒刑四月確定。
（二）按「因故意或過失不法侵害他人之權利者，負損害賠償責任」、「不法侵害他
      人之身體或健康者，對於被害人因此喪失或減少勞動能力，或增加生活上之需
      要時，應負損害賠償責任」、「不法侵害他人之自體、健康、名譽或自由者，
      被害人雖非財產上之損害，亦得請求賠償相當之金額」，分別為民法第一百八
      十四條第一項前段、第一百九十三條第一項、第一百九十五條第一項所明定。
      本件被告因過失行為傷害原告，原告自得向被告請求賠償，爰請求下列損失：
  １、有關增加生活上需要之醫藥費用之損害賠償部分：共計支出十萬一千二百五十
      三元之醫療費用。其中包括二聖醫院部分二萬六千六百四十三元、國軍高雄總
      醫院部分一萬七千零七十五元、長庚醫院部分六千三百四十元、前往台南龍生
      國術館推拿三萬六千元，及購買高蛋白食品補充受傷後虛弱身體之費用二萬一
      千五百三十五元，以上合計十萬七千五百九十三元。
  ２、有關增加生活上需要之看護費之損害賠償部分：原告因此次傷害，受有嚴重傷
      害，並曾住院十七日。住院期間以及出院後回家靜養階段內均無法自理生活，
      行動需要他人扶持，是以每天由原告之配偶親自看護，因而致原告之配偶原以
      駕駛計程車為業，因照顧原告而無法營業，此等看護費用，以每天一千五百元
      計算，爰請求被告賠償自事發之八十八年四月十五日起算，共計六個月之看護
      期間，合計二十七萬元（1500x30x6=270000）之看護費用。
  ３、有關增加生活上需要之就醫交通費用之損害賠償部分：原告受傷至今，由家中
      至長庚醫院門診十六次，每次來回車資共二百二十元，合計花費三千五百二十
      元。另往台南龍生國術館推拿三十六次，每次來回車資共二千元，合計花費七
      萬二千元。以上車資總計七萬五千五百二十元。
  ４、有關喪失或減少勞動力之損害賠償部分：查原告於受傷之前，係於夜市受僱販
      售排骨酥湯為業，每月薪資為二萬元，因本件傷害事故之發生，必須休養醫治
      ，迄今全身骨折仍未復原，是以請求被告給付原告二年內無法工作之薪資損失
      ，共計四十八萬元整。
  ５、有關精神慰撫金部分：本件傷害事故發生後，原告於醫院住院十七天，且因嚴
      重傷害，現今雖已出院，但日常生活仍需央人扶持照顧，其身心受此驟變，所
      受損害難以言語此擬，此後遺症實對原告後半輩子之影響極為深遠。而受此傷
      害後，亦未見被告有誠意洽談和解事宜，基此，依民法第一百九十五條第一項
      之規定求為被告賠償原告精神撫金八十萬元，實不為過。綜計前五項之賠償金
      額，原告請求賠償被告給付之金額為一百七十三萬三千一百十三元（ 107593+
      270000 +75520+480000+800000 = 0000000）。
三、證據：提出診斷証明書二紙、醫療費用單據三十九紙、台南龍生國術館免用統一
    發票收據一紙、購買高蛋白食品收據七紙及戶籍謄本二紙為證並請求訊問證人劉
    建利（註：與被告係不同人）。
乙、被告方面：被告未於言詞辯論期日到場，亦未提出準備書狀作何聲明或陳述。
丙、本院依職權函查長庚醫院及二聖醫院詢問原告傷勢、是否不宜從事工作及期間、
    是否有酌請看護必要、及購買高蛋白營養品食用是否對原告傷勢之復建較有幫助
    ；並函查高雄市計程車客運商業同業公會詢問高雄縣鳳山市至台南市安南區往來
    一次之計程車車資；及函查高雄榮民總醫院一般看護費用行情；且調閱本院八十
    八年度交易字第六五八號過失傷害全部卷宗。
    理    由
一、按訴狀送達後，原告不得將原訴變更或追加他訴。但擴張或減縮應受判決事項之
    聲明時，不在此限，民事訴訟法第二百五十五條第一項第三款定有明文。經查，
    本件原告起訴時，原請求被告給付一百五十七萬七千七百零八元及自起訴狀繕本
    送達翌日起至清償日止，按週年利率百分之五計算之利息。於訴訟進行中，擴張
    聲明為請求被告給付一百七十三萬三千一百十三元及自起訴狀繕本送達翌日起至
    清償日止，按週年利率百分之五計算之利息，依前揭法條所示，應予准許，合先
    敘明。
二、本件被告經合法通知，未於言詞辯論期日到場，核無民事訴訟法第三百八十六條
    各款所列情形，爰依原告聲請，由其一造辯論而為判決。
三、本件原告主張被告於八十八年四月十五日下午四時十分許，駕駛牌照號碼Ｅ四─
    三八九六號自用小客車，沿高雄縣鳳山市○○街由南往北方向行駛，途經華明街
    與忠義街未設有號誌之交岔路口時，本應注意行經無號誌之交岔路口時，應減速
    慢行，作隨時停車之準備，亦應注意車輛行至無號誌之交岔路口，如同為直行車
    輛，左方車應暫停讓右方車先行，復應注意車前狀況，並隨時採取必要之安全措
    施，且依當時天候晴朗，日間自然光線，柏油路面乾燥無缺陷，道路無障礙物，
    視距良好，又依其智識、能力亦無不能注意之情形，行經前開肇事交岔路口時，
    乃竟未注意減速慢行，作隨時停車之準備，亦疏於注意車前狀況，採取必要之閃
    避、煞車等安全措施，適有原告騎乘牌照號碼ＸＪＫ─八○五號重型機車，沿高
    雄縣鳳山市○○街由東往西方向行駛，至前開交岔路口時，遭被告撞倒，受有頭
    部外傷併腦挫傷、左胸挫傷、左肩胛骨折、左胸第四、五、六、七、八、九、十
    肋骨骨折等傷害。經原告提起過失傷害之告訴，並經鈞院以八十八年度交易字第
    六五八號判決被告過失傷害罪行成立，處有期徒刑四月確定之事實，業據原告提
    出診斷証明書二紙為證，並經本院依職權調閱本院八十八年度交易字第六五八號
    過失傷害全部卷宗，核閱結果屬實，自認原告此部分之主張為真。
四、按「行經無號誌之交岔路口時，應減速慢行，作隨時停車之準備」；「車輛行至
    無號誌之交岔路口，如同為直行車者，左方車應暫停讓右方車先行」；「汽車行
    駛時，駕駛人應注意車前狀況，並隨時採取必要之安全措施」，道路交通安全規
    則第九十三條第一項第四款、第一百零二條第一項第二款及第九十四條第三項分
    別定有明文。被告既考領有普通小型車駕駛執照，對於前揭規定，自不能諉為不
    知，且該規定亦為其應注意且能注意之事項，況依當時天候晴朗，日間自然光線
    ，肇事路段柏油路面乾燥無缺陷，道路無障礙物，視距良好，又依被告之智識、
    能力亦無不能注意之情形，乃竟疏於注意，行經前開肇事之交岔路口時，未減速
    慢行，作隨時停車之準備，復未警戒車前狀況，採取適當之閃避、煞車等安全措
    施，致肇事使原告受傷，其有過失，已經明顯。是原告因本件車禍受傷，與被告
    之過失行為間有相當因果關係，亦堪認定。
五、再按「因故意或過失不法侵害他人之權利者，負損害賠償責任」、「不法侵害他
    人之身體或健康者，對於被害人因此喪失或減少勞動能力，或增加生活上之需要
    時，應負損害賠償責任」、「不法侵害他人之自體、健康、名譽或自由者，被害
    人雖非財產上之損害，亦得請求賠償相當之金額」，分別為民法第一百八十四條
    第一項前段、第一百九十三條第一項、第一百九十五條第一項所明定。本件被告
    因過失行為傷害原告，原告自得向被告請求賠償。準此，原告本於侵權行為之法
    律關係，請求被告給付醫療費、看護費、就醫交通費等增加生活上需要、喪失或
    減少勞動能力及精神慰撫金等金額是否允當，爰分述如下：
（一）增加生活上需要之醫藥費用之損害賠償部分：按「全民健康保險法第八十二條
      規定：『保險對象因汽車交通事故，經本保險提供醫療給付者，本保險之保險
      人得向強制汽車責任保險之保險人代位請求該項給付。』全民健康保險法為保
      險法之特別法，依特別法優於普通法之原則，全民健康保險法第八十二條應優
      先於保險法第一百三十五條、第一百零三條之規定而為適用。從而全民健康保
      險之被保險人因汽車交通事故，經全民健康保險提供醫療給付者，全民健康保
      險之保險人自得向強制汽車責任保險之保險人代位請求該項給付。而依強制汽
      車責任保險法第三十條規定，於該範圍內，加害人或強制汽車責任保險之被保
      險人之損害賠償責任即因而解免，全民健康保險被保險人對於加害人之損害賠
      償請求權亦因而喪失」，最高法院著有八十八年台上字第三五三號判決可資參
      照，是全民健康保險之被保險人對於加害人所得請求醫療費用之損害賠償範圍
      應僅限於自負額部分，而不包括全民健康保險給付部分。原告主張因被告之過
      失傷害共計支出十萬一千二百五十三元之醫療費用。其中包括二聖醫院部分二
      萬六千六百四十三元、國軍高雄總醫院部分一萬七千零七十五元、長庚醫院部
      分六千三百四十元、前往台南龍生國術館推拿三萬六千元，及購買高蛋白食品
      補充受傷後虛弱身體之費用二萬一千五百三十五元，以上合計十萬七千五百九
      十三元云云。經查，（1）原告主張在二聖醫院就診九次，共花費二萬六千六
      百四十三元（如附表一），並提出收據六紙為證，惟其中八十八年五月六日、
      六月十六日、八月十日三天就診原告並未提出收據；而其中八十八年五月二日
      收據一萬二千八百四十五元，自付額僅為一千二百八十五元，故原告在二聖醫
      院就診自行支付而得請求之費用合計一萬三千七百八十一元（10760+1285+43
      4+434+434+434=13781）；（2）又原告主張在國軍高雄總醫院就診五次，共花
      費一萬七千零七十五元，並提出收據五紙為證（如附表二）。惟查，其中八十
      八年四月十五日就診之一萬六千一百九十五元收據，自付額為一千六百二十元
      ，故原告在國軍高雄總醫院就診自行支付而得請求之費用合計為二千五百元（
      1620+250+200+310+120=2500）；（3）再原告主張在長庚醫院就診二十八次，
      共花費六千三百四十元，並提出收據二十八紙為證（如附表三）。其中八十九
      年一月四日就診花費二百五十元原告並未提出收據，而原告提出之收據中有一
      紙八十九年三月四日有二百元收據未計入附表三之統計，故依二十八紙收據計
      算結果，原告在長庚醫院就診自行支付而得請求之費用合計為六千二百九十元
      。（4）以上費用，依原告所提醫療費用單據上所載費用為病房費、診斷書費
      、材料費、ｘ光費、住院診察費、藥劑費、藥事服務費、檢查費、放射線診療
      、治療處置費、注射技術費、手術費、特別材料費、診察費、藥費、腹部超音
      波、會診費、檢驗費、掛號費、部份負擔等，以原告所受傷害程度，均屬醫療
      必要費用，應予准許。（5）至原告請求之台南龍生國術館推拿費用三萬六千
      元云云，並提出免用統一發票收據一紙為證。經查，原告因此次車禍，受有左
      胸挫傷、左肩胛骨折、左胸第四、五、六、七、八、九、十肋骨骨折等傷害，
      以原告所受傷害程度，認上該推拿均屬醫療必要費用，亦應准許；（6）另原
      告主張購買高蛋白食品補充身體之費用共計二萬一千五百三十五元云云，並提
      出收據七紙為證。經本院依職權函查長庚醫院及二聖醫院詢問原告購買高蛋白
      營養品食用是否對其傷勢之復建較有幫助，而長庚醫院及二聖醫院分別回函表
      示依原告之傷勢「不需補充高蛋白營養品」、「無需購買高蛋白營養品」，有
      財團法人長庚紀念醫院高雄分院八十九年十一月三十日（八九）長庚院高字第
      五一六六號函及二聖醫院八十九年十二月一日八九（文理）字第五六號函各一
      紙在卷足憑，是原告雖支出上揭費用，惟係屬不必要之醫療費用，故原告此部
      分之請求，尚難准許。（7）綜上，依原告所提出之醫療費用單據計算結果，
      原告所支出醫療費用之自負額部分共計五萬八千五百七十一元（ 13781+2500+
      6290+36000=58571），故原告請求之醫療費用於五萬八千五百七十一元內，應
      予准許，逾此部分之請求即無理由。
（二）有關增加生活上需要之看護費之損害賠償部分：原告主張因此次傷害，受有嚴
      重傷害，並曾住院十七日。住院期間以及出院後回家靜養階段內均無法自理生
      活，行動需要他人扶持，是以每天由原告之配偶親自看護，因而致原告之配偶
      原以駕駛計程車為業，因照顧原告而無法營業，此等看護費用，以每天一千五
      百元計算，爰請求被告賠償自事發之八十八年四月十五日起算，共計六個月之
      看護期間，合計二十七萬元（1500x30x6=270000）之看護費用等語。本項應探
      究者在於原告因本件車禍所受之傷勢是否有酌請看護必要及請求看護之期間應
      為多長？再原告配偶看護是否亦得請求看護費用？爰分述之：
  １、經本院依職權函查二聖醫院、長庚醫院依原告之傷勢是否有酌請看護必要，經
      前開醫院分別回函表示「該病人之傷勢，可酌請看護」、「但無須他人照顧」
      等語，有二聖醫院、長庚醫院前揭函一紙在卷足憑。而長庚醫院前揭函雖回復
      「但無須他人照顧」，惟觀其意旨，係指依原告「目前」之傷勢「無須他人照
      顧」，至其受傷後是否需酌請看護，依長庚醫院回函並無法得知。本院認應以
      原告受傷後曾經住院之二聖醫院回函認定原告是否需要酌請看護，較為客觀。
      準此，本院依二聖醫院前開回函意旨，並參酌原告受有頭部外傷併腦挫傷、左
      胸挫傷、左肩胛骨折、左胸第四、五、六、七、八、九、十肋骨骨折等傷害，
      其傷勢實屬嚴重，且原告至今仍在長庚醫院就診等情，因認原告請求自車禍之
      日起算六個月之看護費用，洵屬正當。
  ２、再原告受傷期間內需人日夜看護，本可僱請職業看護，而須支付看護費，該看
      護費本可向被告請求賠償，惟原告未僱請職業看護而由其配偶予以看護，固係
      出於親情，但配偶看護所支出之勞力並非不能評價為金錢，只因基於親情身分
      關係而無須支出。此種基於身分關係之恩惠自不能加惠於侵權行為人，故應衡
      量僱用職業看護之情形，認原告受有相當看護費之損害，而得向被告請求賠償
      ，始符公平理念。
  ３、又一般看護費用行情，經本院依職權函查結果，看護費用全日為二千二百元，
      有高雄榮民總醫院九十年二月二十七日（九十）高總護字第九００一五一九號
      函一紙在卷可稽。是原告以每日一千五百元計算看護費用，亦屬公允。
  ４、從而，原告以每日一千五百元計算六個月之看護費用，合計二十七萬元，為有
      理由，應予准許。
（三）有關增加生活上需要之就醫交通費用之損害賠償部分：原告主張受傷至今，由
      家中至長庚醫院門診十六次，每次來回車資共二百二十元，合計花費三千五百
      二十元。另往台南龍生國術館推拿三十六次，每次來回車資共二千元，合計花
      費七萬二千元。以上車資總計七萬五千五百二十元等語。經查，本院依職權函
      查高雄市計程車客運商業同業公會詢問高雄縣鳳山市至台南市安南區往來一次
      之計程車車資，據高雄市計程車客運商業同業公會回函表示單程車資為一千元
      ，來回即為二千元，有該公會八十九年十一月二十四日高市計客字第一八七號
      函一紙附卷可證。而原告住所為高雄市苓雅區○○○路一八三號二樓之三，至
      長庚醫院單程車資為一百一十元，來回二百二十元，亦為經驗法則可判斷得知
      。本院參酌原告所提之長庚醫院及台南龍生國術館收據，認原告確有支出上開
      費用，故原告請求家中至長庚醫院門診十六次，每次來回車資共二百二十元，
      合計花費三千五百二十元；另往台南龍生國術館推拿三十六次，每次來回車資
      共二千元，合計花費七萬二千元。以上車資總計七萬五千五百二十元，實屬正
      當，應予准許。
（四）有關喪失或減少勞動力之損害賠償部分：原告主張於受傷之前，係於市場夜市
      受僱販售排骨酥湯為業，每月薪資為二萬元，因本件傷害事故之發生，必須休
      養醫治，迄今全身骨折仍未復原，是以請求被告給付原告二年內無法工作之薪
      資損失，共計四十八萬元整之事實，業經證人劉建利到庭證述：「我在夜市賣
      排骨酥湯，原告受僱於我幫忙賣排骨酥湯，在車禍之前已經工作一年多了，突
      然在八十八年四月十五日以後就沒有上班也沒有向我請假，後來我才知道原告
      發生車禍，在車禍之後原告就沒有在我那裡工作了」、「我每月給原告薪資二
      萬元」屬實（見本院八十九年十二月二十七日審判筆錄）；再經本院依職權函
      查長庚醫院及二聖醫院詢問原告傷勢是否不宜從事工作及期間，經該醫院分別
      回函表示依原告傷勢「目前仍無法搬動重物，宜從事輕便工作」、「該病人之
      傷勢尚不宜從事工作而需靜養」，有長庚醫院、二聖醫院前開函可證。本院參
      酌原告因車禍所受傷害、目前仍在就醫及上揭醫院回函意見，認原告請求減少
      二年勞動收入四十八萬元，洵屬有據，應予准許。
（五）有關精神慰撫金部分：原告主張本件傷害事故發生後，原告於醫院住院十七天
      ，且因嚴重傷害，現今雖已出院，但日常生活仍需央人扶持照顧，其身心受此
      驟變，所受損害難以言語此擬，此後遺症實對原告後半輩子之影響極為深遠，
      而受此傷害後，亦未見被告有誠意洽談和解事宜，基此，依民法第一百九十五
      條第一項之規定求為被告賠償原告精神撫金八十萬元，實不為過云云。經查，
      按慰撫金之核給標準，依最高法院五十一年台上字第二二三號判例，應斟酌雙
      方身分資力與加害程度及其他各種情形核定之。本院斟酌原告所受傷勢及因車
      禍住院、開刀、復健診治所受苦痛、學歷為國小畢業、有一間房子、僅有一些
      存款（見本院八十九年十二月二十七日審判筆錄）、原以在夜市受僱販售排骨
      酥湯為業；被告並未到庭陳述其身分、地位、財產等一切情形，認原告請求之
      撫慰金以五十萬元為適當，逾此部分請求，為無理由。
（六）綜上計算，原告因本件侵權行為所受之損害計為一百三十八萬四千零九十一元
      （58571+270000+75520+480000+500000=0000000）。
六、又按損害之發生或擴大，被害人與有過失者，法院得減輕賠償金額，或免除之，
    民法第二百十七條第一項定有明文。經查，本件原告行經前開無號誌交岔路口亦
    疏未注意減速慢行，作隨時停車之準備，且亦未注意車前狀況之事實，為本院八
    十八年度交易字第六五八號刑事判決所認定。是對於本件之車禍之發生，原告亦
    有過失，其應負擔百分之五十之過失責任。基此，本院依民法第二百十七條第一
    項原告所負之過失比例減輕被告賠償金額後，被告共應賠償原告六十九萬二千零
    四十六元。
七、綜上所述，原告本於侵權行為法律關係，請求被告給付原告醫療費、就醫交通費
    、看護費等增加生活上需要、喪失或減少勞動能力及精神慰撫金等六十九萬二千
    零四十六元，及自起訴狀繕本送達翌日即八十八年十二月三十日起至清償日止，
    按年息百分之五計算之法定遲延利息，洵屬有據，應予准許；逾此部分之請求，
    即非正當，應予駁回。
八、原告陳明願供擔保，聲請宣告假執行，經核原告勝訴部份，合於法律規定，爰酌
    定相當之擔保金額宣告之；至其敗訴部分，其假執行之聲請因訴之駁回而失所依
    據，不予准許。
九、據上結論，本件原告之訴為一部有理由，一部無理由，並依民事訴訟法第三百八
    十五條第一項前段、第七十九條但書、第三百九十條第二項，判決如主文。
中      華      民      國    九十      年      六      月    十三      日
                              臺灣高雄地方法院民事庭
~B法      官  官信成
右為正本係照原本作成。
如不服本判決，應於送達後廿日內，向本院提出上訴狀並表明上訴理由，如於本
判決宣示後送達前提起上訴者，應於判決送達後十日內補提上訴理由書（須附繕本）
。
中      華      民      國    九十      年      六      月    十三      日
~B法院書記官  謝群育


司法院資訊處製作；財團法人民間司法改革基金會備份。
